【裁判字號】    92,家訴,12
【裁判日期】    920626
【裁判案由】    撤銷收養關係
【裁判全文】
臺灣新竹地方法院民事判決  九十二年度家訴字第一二號
    原      告  乙○○○
                          民國.
    送達代收人  甲○○    住新.
    被      告  丙○○    住新.
                          身分.
                          民國.
右當事人間請求確認收養關係不存在事件，本院判決如左：
    主  文
確認原告與劉永木、劉李妹間之收養關係不存在。
訴訟費用由原告負擔。
    事實及理由
壹、原告起訴主張：
一、伊與被告於民國五十年農曆三月十六日結婚，結婚後好幾個月後，才辦理被告由
    原告之生父母劉永木、劉李妹收養。
二、兩造間如何互換收養，伊並不知情，兩造間是先結婚才收養。是懷孕才去戶政機
    關辦理收養。伊結婚幾個月後即懷孕。兩造所生子女於五十一年五月二十六日出
    生。是足月產子。戶政機關的結婚登記日期為五十年十一月四日是不正確的。如
    今兩造間既是姐弟，又是夫妻，故認被告與其生父母間之收養無效而收養關係不
    存在，爰依法提起本訴。並聲明確認被告與劉永木、劉李妹間之收養關係不存
    在。
貳、被告則辯稱：
一、兩造間是五十年農曆三月十六日結婚，因被告不願給人入贅，所以在伊十九歲時
    為劉永木、劉李妹收養，當時伊父母尚生存，且有同意伊被收養。其原名為林
    章鳳。伊被收養後即就與原告結婚。戶政機關所登記兩造結婚日期為五十年十一
    月四日是不正確的。
二、伊雖沒有去戶政事務所辦理收養手續，但有同意他人為伊去辦理。伊十七歲時，
    原告之生父母就要伊入贅，一直至其虛歲二十歲時，又來說，並對伊保證一些情
    ，故其答應。事先曾有說好，互為出養後才辦理結婚。書面是如何辦理的則不知
    道，因都是長輩在辦理。並聲明駁回原告之訴。
參、得心證之理由：
一、兩造現為夫妻關係並存續中，而被告之生父為林煥堂、生母為林三定妹，養父為
    劉永木、養母為劉李妹有原告提出之戶籍謄本配偶欄、父母欄之記載可稽。再
    該戶籍謄本上亦記載原告之父為劉永木，原告之母為劉李妹一節，此觀之該戶
    籍謄本即明。
二、按何種訴訟，為人事訴訟程序中之收養關係事件，已列舉於民事訴訟法第五百八
    十三條，該條所列舉以外之事件，不容適用或準用人事訴訟程序之規定。又就養
    子身分之有無發生爭執，而有提起確認身分之訴之必要者，自可提起收養關係存
    在或不存在之訴。此項訴訟係民事訴訟法第五百八十三條所列舉以外之訴訟，依
    前開說明，即無適用或準用人事訴訟程序規定之餘地，有最高法院八十一年度台
    上字第三○三號判決可參照。被收養人之身分為養父母之繼承人所否認，而有提
    起確認身分之訴之必要，則以養父母之繼承人為被告，提起確認其與已故養父母
    間收養關係存在之訴，應為法之所許，亦最高法院八十六年度台上字第九四一號
    判決可參照。本件兩告均為劉李妹之繼承人，原告否認被告與劉李妹間有收
    養關係，則原告以其為被告，提起本件確認之訴，於法自無不合。核先敘明。
三、查兩造係於五十年農曆三月十六日結婚一節，為兩造所不爭執，自堪信為真實。
    而五十年農曆三月十六日為五十年國歷四月三十日之事實，則有本院依職權調閱
    之五十年農曆、國曆對照表在卷可稽。參之兩造均稱原告結婚後數月懷孕，長女
    足月出生，而觀之兩造所生長女劉碧珠乃於五十一年五月二十六日出生，則亦有
    戶籍謄本在卷可查（見本卷第三十七頁背面），是原告主張兩造戶籍謄本上所載
    兩造乃於五十年十一月四日結婚並非事實即可採信，從而兩造乃是於五十年四月
    三十日結婚即可認定。
四、又被告原名林章鳳，於五十年六月二十九日為原告之生父母劉永木、劉李妹收
    養之事實，有原告所提出戶籍謄本在卷足參（見本卷第二十六頁），且有本院依
    職權向新竹縣關西鎮戶政機關調閱之被告收養登記申請書、收養同意書在卷可考
    。而原告乃是於五十年十月九日為被告之生父母林煥棠、林三定妹所收養，亦有
    原告所提出之戶籍謄本在卷可考（見本卷第二十七頁背面），並有本院依職權向
    新竹縣竹北市戶政事務所調閱之收養登記申請書、收養書約在卷足稽。從而原告
    主張被告乃是於五十年四月三十日與原告結婚後，始由原告之生父母劉永木、劉
    李妹（於五十年十月九日）收養，即可認定。
五、按左列親屬不得收養為養子女：（一）直系血親。（二）直系姻親。但夫妻之一
    方，收養他方之子女者，不在此限。（三）旁系血親及旁系姻親之輩分不相當者
    。但旁系血親在八親等之外，旁系姻親在五親等之外者，不在此限。民法第一千
    零七十三條之一有明文規定；又，依同法第一千零七十九條之一規定，違反第一
    千零七十三條之一者無效。惟前揭法條之規定乃是於七十四年六月三日始增訂。
    七十四年民法親屬編修訂前之民法第一千零七十二條至第一千零七十九條有關收
    養規定，並無禁止直系姻親間收養之規定，民法親屬編施行法對於該條之增訂，
    並無溯及既往之特別規定，依該施行法第一條法律不溯及既往之原則，則被告為
    劉永木、劉李妹收養之效力，自應依收養成立時之親屬法，作為決定其適用新
    修正條文或舊法規定之準據時。合先敘明。
六、再按，民法親屬篇之立法目的，在於維護我國固有倫理觀念，以符公序良俗，結
    婚與收養子女同為發生身分關係之基礎行為，修正前民法第九百八十三條禁止近
    親結婚之立法目的，係基於血統優生學及倫理觀念上之考量，其中有自然血緣關
    係之近親雖本於上述二種原因而禁婚，但無自然血緣關係之近親，亦因為避免混
    亂親屬關係而禁婚，故收養行為雖無關血統優生之問題，但與結婚同為發生身分
    關係之行為，特定親屬間之收養，影響原有之倫常名分，例如子與婿兩種身分如
    由一人兼具，則親屬關係必趨於混亂，因此，基於同一之倫理觀念之考量，本件
    直系姻親間之收養行為是否有效，自可類推適用有關結婚無效之規定。有最高法
    院四十九年度台上字第一九二七號判例謂「結婚與收養子女同為發生身分關係之
    行為，關於結婚無效及撤銷違法結婚之規定，在收養無效及撤銷違法收養時，亦
    有同一之法律理由，自應類推適用，」可資參考。則被告既已為劉永木、劉李
    妹之女婿後，嗣再為劉永木、劉李妹所收養，則被告身兼女婿與養子身分，顯
    然混亂親屬身分，有違我國倫常，揆之前揭說明，其等間之收養契約應屬無效而
    未發生收養關係。從而，原告提起本件確認被告與其生父母即劉永木、劉李妹
    間之收養關係不存在，即屬有理。
肆、訴訟費用負擔之依據：民事訴訟法第七十八條。
中      華      民      國    九十二    年      六      月    二十六    日
                                  臺灣新竹地方法院家事法庭
                                        法      官  許翠玲
正本係照原本作成。
如對本判決上訴，須於判決送達後二十日內向本院提出上訴狀。
                                        法院書記官  陳宏城
中      華      民      國    九十二    年      六      月    二十六    日


司法院資訊處製作；財團法人民間司法改革基金會備份。
